最　高　行　政　法　院　判　決
　　　　　　　　　　　　　　　　　　 96年度判字第00387號
上　訴　人　祭祀公業王五祥
代　表　人　甲○○
訴訟代理人　王振志律師
被 上訴 人　財政部臺北市國稅局
代　表　人　乙○○
上列當事人間因營業稅事件，上訴人對於中華民國94年3月16日
臺北高等行政法院93年度訴字第135號判決，提起上訴。本院判
決如下：
　　主  文
上訴駁回。
上訴審訴訟費用由上訴人負擔。
    理  由
一、本件上訴人未依法辦理營業登記，出租其所有土地（復查決
    定、訴願決定及原判決均贅列房屋），自民國（下同）85年
    起至90年12月止，租金收入計新臺幣（下同）7,291,009元
    （不含稅），案經原處分機關臺北市稅捐稽徵處（嗣由被上
    訴人承受其營業稅業務）查獲，核定補徵營業稅364,550元
    ，並按所漏稅額處3倍之罰鍰計1,093,600元（計至百元止）
    。上訴人不服，循序提起行政訴訟。
二、上訴人起訴主張：依最高法院39年台上字第364號判例意旨
    ，上訴人僅為祖先王五祥死亡後裔公同共有祀產之總稱，尚
    非營業稅法第6條所定義之營業人。且上訴人收取之地租，
    亦用以繳納每年之地價稅及平日祭祖之費用支出，並無任何
    營利行為，自無須辦理營業登記及申報營業稅。又依稅捐稽
    徵法第23條及行政程序法第131條之規定，本件營業稅亦罹
    於5年時效期間，被上訴人不得再予課徵及裁罰。為此訴請
    判決撤銷訴願決定及原處分。
三、被上訴人則以：依行為時營業稅法第2條第1款及同法第6條
    第2款所規定，營業稅之課稅範圍係銷售貨物或勞務之行為
    ，且行為時營業稅法規定之納稅義務人為銷售貨物或勞務營
    業人，而所稱營業人非僅包括營利事業，尚含非以營利為目
    的之事業、機關、團體、組織，有銷售貨物或勞務者，是上
    訴人將其所有房屋、土地出租予他人並收取租金，依財政部
    85年11月6日台財稅第851922210號函釋規定，自應依法課徵
    營業稅。次查原核定處分書及稅額繳款書於91年12月27日送
    達，因本案屬未依法申報案件，依稅捐稽徵法第21條第1項
    第3款規定，其核課期間為7年等語，資為抗辯。
四、原審斟酌全辯論意旨及調查證據結果，以：按「在中華民國
    境內銷售貨物或勞務及進口貨物，均應依本法規定課徵營業
    稅。」「營業稅之納稅義務人如左：一、銷售貨物或勞務之
    營業人。」「提供勞務予他人或提供貨物與他人使用、收益
    ，以取得代價者，為銷售勞務。……」「有左列情形之一者
    ，為營業人：……二、非以營利為目的之事業、機關、團體
    、組織，有銷售貨物或勞務者。」「營業人之總機構及其他
    固定營業場所，應於開始營業前，分別向主管稽徵機關申請
    營業登記。」「營業人有下列情形之一者，主管稽徵機關得
    依照查得之資料，核定其銷售額及應納稅額並補徵之：……
    三、未辦妥營業登記，即行開始營業，或已申請歇業仍繼續
    營業，而未依規定申報銷售額者。」「納稅義務人，有左列
    情形之一者，除追繳稅款外，按所漏稅額處1倍至10倍罰鍰
    ，並得停止其營業：一、未依規定申請營業登記而營業者。
    」行為時營業稅法第1條、第2條第1款、第3條第2項前段、
    第6條第2款、第28條前段、第43條第1項第3款前段、第51條
    第1款分別定有明文。另財政部85年11月6日台財稅第851922
    210號函釋略以：「祭祀公業所有之房屋、土地出租所取得
    之租金收入，既屬銷售勞務之收入，自應依法課徵營業稅。
    」符合前揭營業稅法第3條第2項前段及第6條之規定，亦未
    逾越營業稅法第1條所定課徵營業稅之範圍，自得予以援用
    。本件上訴人未依法辦理營業登記，而出租其所有土地，自
    85年起至90年12月止，共收取租金收入7,291,009元（不含
    稅）元等情，有上訴人所有土地及建物登記簿謄本、土地租
    賃契約書、租金繳款書及上訴人各年度租金收入明細表附原
    處分卷可稽，並為上訴人所不爭，堪信為真實。原處分機關
    以上訴人自85年起至90年12月止，未依法辦理營業登記而擅
    自銷售勞務，依查得其租金收入7,291,009元(不含稅)，核
    定補徵營業稅364,550元，並按所漏稅額處3倍罰鍰1,093,60
    0元之處分，揆諸首揭說明，並無不合。次按營業稅的課徵
    範圍為銷售貨物或勞務之行為，且行為時營業稅法規定之納
    稅義務人為營業人，而所稱營業人非僅包括營利事業，尚含
    非以營利為目的之事業、機關、團體、組織，有銷售貨物或
    勞務者之營業人，為前揭行為時營業稅法第2條第1款及同法
    第6條第2款所明定。上訴人係未辦財團法人登記之祭祀公業
    ，為非法人之團體，自屬前揭營業稅法所規定之營業人甚明
    。又「提供勞務予他人或提供貨物與他人使用、收益，以取
    得代價者，為銷售勞務。」前揭行為時營業稅法第3條第2項
    前段亦定有明文。是提供不動產出租與他人使用、收益，以
    取得租金為代價者，依此規定為銷售勞務，前開財政部85年
    11月6日台財稅第851922210號函釋謂：「祭祀公業所有之房
    屋、土地出租所取得之租金收入，既屬銷售勞務之收入，自
    應依法課徵營業稅。」符合前揭規定意旨，未違反租稅法定
    主義，且所得稅與營業稅核屬不同之稅目，上訴人執其就本
    件租金所得已申報綜合所得稅，被上訴人援引前開揭函釋課
    徵營業稅，有違租稅法律主義，且有重覆課稅之嫌云云，顯
    有誤解，核不足採。末按「稅捐之核課期間，依左列規定：
    一、依法應由納稅義務人申報繳納之稅捐，已在規定期間內
    申報，且無故意以詐欺或其他不正當方法逃漏稅捐者，其核
    課期間為5年。……三、未於規定期間內申報，或故意以詐
    欺或其他不正當方法逃漏稅捐者，其核課期間為7年。」稅
    捐稽徵法第21條第1項第1款、第3款定有明文。依前所述，
    上訴人係未依規定辦理營業登記及申報營業稅，自應適用前
    揭稅捐稽徵法第21條第1項第3款規定，其核課期間為7年，
    原處分機關之核定處分書及稅額繳款書已於91年12月27日送
    達上訴人，亦有「掛號郵件收件回執」附原處分卷可稽，原
    核定補徵上訴人85年起至90年12月所逃漏之營業稅及裁處罰
    鍰，未逾7年之核課期間，上訴人指稱本件營業稅之核課期
    間為5年，被上訴人之稅捐核課權已罹於5年時效而消滅云云
    ，亦非有據等為其判斷之基礎，而以被上訴人之原核定核無
    違誤、復查決定、訴願決定遞予維持，俱無不合，上訴人之
    訴無理由，而予駁回。
五、按營業稅法第6條第2款明定：「有左列情形之一者，為營業
    人：非以營利為目的之事業、機關、團體、組織，有銷售貨
    物或勞務者。」是營業稅法所稱營業人不限於營利目的之事
    業，非以營利為目的之事業，如有銷售貨物或勞務者，即屬
    營業稅法所稱營業人，依同法第28條規定，應於開始營業前
    申請營業登記。營業人如因故意或過失未申請營業登記而營
    業致逃漏營業稅者，自屬同法第51條第1款情形，應依該條
    款規定處罰。次按營業稅法第3條第2項前段規定：「提供勞
    務予他人，或提供貨物與他人使用，以取得代價者，為銷售
    勞務。」所稱貨物未限定為動產，此觀同法第8條第1項第1
    款規定出售之土地免稅，可知不動產土地為營業稅法之貨物
    ，否則無庸規定為免稅，且該法之營業人開立銷售憑證時限
    表所定租賃業為：「凡以動產、不動產、無形資產出租與人
    交付使用，收取租賃費或報酬金之營業。‧‧‧」明示不動
    產可為租賃業之貨物。財政部85年11月6日台財稅第8519222
    10號函亦釋明祭祀公業所有之房屋、土地出租所取得之租金
    收入，屬銷售勞務之收入，應依法課徵營業稅。該函釋與前
    開營業稅法規定無違，未牴觸司法院釋字第216、217號解釋
    意旨。是上訴人將房屋出租他人使用，顯係租賃業營業人，
    依上開規定應於開始營業前申請營業登記。上訴人未申請營
    業登記，即與上開規定相違。原判決認上訴人係非以營利為
    目的之營業人，其出租土地收取系爭租金，係銷售勞務之營
    業行為，應依規定申請登記，報繳營業稅，其未申報營業稅
    稅，核課期間為7年，本件未逾核課期間等，尚無不合。上
    訴人既係營業人，依法有申請登記報繳營業稅之義務，其能
    注意，而未依規定辦理，致逃漏營業稅，縱非故意，亦難辭
    過失之責。上訴人前任管理人是否侵占租金，不影響上訴人
    依法辦理營業登記報繳營業稅之義務，其應注意是項義務，
    且能注意而未注意報繳，自難謂無過失，上訴人主張現任管
    理人於87年接任，前任管理人未移交以往年度之收租明細，
    無從據以申報，並無故意逃漏稅捐等語，不得據以免其過失
    逃漏之責。從而，被上訴人予以補稅依裁處罰鍰，與前開規
    定無違。原處分記載上訴人違章事實為銷售勞務（收取租金
    ），其核計表均僅計上訴人土地出租收取之租金，未含房屋
    ，復查決定、訴願決定及原判決載為出租土地及房屋顯係誤
    載，惟結論並無不同，仍應予維持。上訴人出租土地取得租
    金，如前所述，合於前開營業稅法第3條第2項前段所定「提
    供勞務予他人或提供貨物與他人使用、收益，以取得代價者
    ，為銷售勞務。」之營業行為，其取得之土地租金，即係提
    供土地供他人使用、收益而取得之代價。至取得之代價如何
    使用，有無盈餘，與是否有營業收入無關，上訴人主張其收
    得之地租僅用以繳納每年之地價稅及平日祭祖之費用支出，
    並無任何營利行為云云，應無可採。次查最高法院39年台上
    364號判例：「臺灣之祭祀公業，如僅屬於某死亡者後裔公
    同共有，不過為某死亡者後裔公同共有祀產之總稱，尚難認
    為有多數人組織之團體名義，故除有表示其團體名義者外，
    縱設有管理人，亦非民事訴訟法第40條第3項所謂非法人之
    團體，自無當事人能力。」74年台上字第1359號判例：「臺
    灣之祭祀公業並無當事人能力，故關於祭祀公業之訴訟，應
    由其派下全體起訴或被訴，但設有管理人者，得以該管理人
    名義起訴或被訴。而關於祭祀公業之訴訟，以管理人名義起
    訴或被訴者，當事人欄應表明其為祭祀公業管理人，以表示
    其非以自己名義起訴或被訴。」雖認祭祀公業非民事訴訟法
    第40條第3項之「非法人團體」，惟最高法院之判例並無拘
    束行政法院之效力，且本院68年8月份庭長評事聯席會議決
    議：「獨資商號與祭祀公業，在行政訴訟裁判當事人欄，前
    者應以獨資商號主人為當事人，記載為『○○○即○○商號
    』。至祭祀公業應記載為：『○○祭祀公業』『代表人○○
    ○』。」其理由為：裁判當事人欄之記載，涉及當事人能力
    問題，獨資商號非自然人、法人、非法人團體，應不認其有
    當事人能力，而應以該獨資商號主人為當事人，記載為「○
    ○○(即○○商號)」。祭祀公業實係以祭祀為目的之宗親團
    體，即有一定之名稱、財產與管理人，在行政訴訟上應承認
    其為非法人團體，具有當事人能力，記載「某○祭祀公業」
    「代表人○○○」。是行政訴訟上本院決議認祭祀公業係非
    法人團體，具當事人能力。況營業稅法第6條第2款所稱之團
    體，與民事訴訟法第40條所稱「非法人團體」未必相同，上
    訴人執前開最高法院39年判例，主張其非營業稅法之團體，
    不必繳納營業稅，自無可取。至財政部台財訴字第09200260
    01號訴願決定係以甲○○個人與其管理之祭祀公業王五祥係
    各別之權利義務團體，甲○○個人不得就祭祀公業王五祥之
    營業稅事件提起訴願，而為不受理決定，上訴人無從執為本
    件有利裁判之依據。另登記機關對於新取得之財產不動產及
    他項權利登記如何登記，與祭祀公業是否營業稅法第6條第2
    款所稱團體之認定無影響。上訴人稱系爭土地早期（50、60
    年間）係出租予陳德輝一人並設定地上權，而以租賃所得課
    稅。嗣該地上權人與建商合建，建物完成後將建物連同地上
    權分割移轉予各建物人，並由買受人繼受租約繳租義務云云
    ，縱令屬實，係以往年度課徵有無錯誤，稅捐稽徵機關有無
    查獲問題，承租人是否因本案將來繳租將增加5%發票之負擔
    而拒繳租金，均與上訴人依法應辦理營業登記，繳納營業稅
    之認定無涉。原地上權人與建商合建後銷售房屋予買受人，
    所之繳營業稅與上訴人嗣後收取土地租金係不同之營業行為
    ，應無重複課稅可言。上訴人開立收據予承租人而貼用之印
    花稅票，與本件營業稅之繳納係不同稅賦，尚無重複課稅問
    題，上訴人不得以已貼用印花稅票而主張免納營業稅。原判
    決雖未就上訴人各項主張逐一指駁，惟其結論既無不合，仍
    應予維持。上訴人之上訴為無理由，應予駁回。
六、依行政訴訟法第255條第1項、第98條第3項前段，判決如主
    文。
中　　華　　民　　國　　96　　年　　3　　 月　　15　　日
                  第一庭審判長法  官　高　啟　燦
                              法  官  黃　璽　君
                              法  官　廖　宏　明
                              法  官　楊　惠　欽
                              法  官　林　樹　埔
以  上  正  本  證  明  與  原  本  無  異
中　　華　　民　　國　　96　　年　　3　　 月　　15　　日
　　　　　　　　　　　　　　　書記官　邱　彰　德
